【裁判字號】    95,台上,3150
【裁判日期】    950608
【裁判案由】    重利
【裁判全文】
最高法院刑事判決            九十五年度台上字第三一五○號
    上  訴  人  甲○○
                        樓之3.
                乙○○
                        15號.
                        現居同.
上列上訴人等因重利案件，不服台灣高等法院台南分院中華民國
九十二年八月十九日第二審判決（九十二年度上訴字第七四號，
起訴案號：台灣台南地方法院檢察署九十年度偵字第四一二三號
），提起上訴，本院判決如下：
    主  文
原判決關於甲○○、乙○○部分撤銷，發回台灣高等法院台南分
院。
    理  由
本件原判決認定上訴人甲○○、乙○○分別為台南市○○路○段
二四二號「步步高商行」（其廣告招牌為「品筑菸酒專賣店」）
之實際經營人及店員。緣蔡水源（下或稱蔡某）自民國八十九年
五月二十三日起，至九十年一月十六日止，在中華日報刊登「刷
卡可借貸現金」之廣告並發送借款卡片（其上印有聯絡電話號碼
），乘張東伯、湯子園、李弘凱、葉繼元、梁清欽、汪裕傑急迫
需款之際，以刷卡購買啤酒再賤價出售之方式，貸以如原判決附
表所示之金錢；約定每刷卡借貸新台幣（下同）一萬元，利息一
千元，而收取與原本顯不相當之重利（年利率高達百分之一百二
十），蔡水源並藉此為生，而以之為常業（蔡水源部分業經原審
判刑確定）。上訴人等均明知上情，竟同意幫助蔡水源在「步步
高商行」以借款人欲借金額刷卡購買海尼根啤酒，並於借款人取
得提貨單後，由蔡水源以刷卡金額九成之現金向刷卡者買受，嗣
經警方於九十年一月十六日十四時許在上址查獲等情。因而撤銷
第一審關於上訴人等部分之判決，並變更起訴法條，改判論處上
訴人等幫助乘他人急迫，貸以金錢，而取得與原本顯不相當之重
利為常業罪刑，固非無見。
惟查：(一)、按刑事訴訟法第九十五條第一款關於告知「犯罪嫌疑
及所犯所有罪名」程序之規定，旨在使被告得以充分行使其訴訟
防禦權，以達刑事訴訟發見真實兼及程序公正之目的。是以法院
如欲變更檢察官起訴之法條或罪名而為判決者，自應依上開規定
於審判期日前踐行告知罪名之程序，以使被告有適時提出防禦或
辯解之機會，始能避免突襲性裁判，而確保被告之權益；否則，
其對於訴訟程序之踐行，即難謂適法。本件檢察官起訴意旨指上
訴人等涉犯刑法第三百四十四條之普通重利罪嫌。原判決變更起
訴法條，改論以刑法第三百四十五條常業重利罪之幫助犯，但並
未依上開規定於審判期日前踐行告知罪名變更之程序，有原審準
備程序及審判筆錄可稽。依上說明，其對於訴訟程序之踐行，自
非適法。(二)、刑法上之常業犯，係指藉犯罪為其賴以維生之職業
而言，有罪之判決書對於被告如何藉犯罪為其賴以維生之職業，
除應於事實欄內加以認定記載外，並應於理由內說明其憑以認定
之證據及理由，始足資為論處常業犯之依據。原判決認定上訴人
等幫助蔡水源以經營重利為常業，而論以常業重利罪之幫助犯。
雖於理由欄內援引本院相關之判例，說明常業犯之定義及其成立
要件（見原判決第十頁倒數第七行至最末一行），但對於其如何
認定蔡水源係藉本件重利犯罪為其賴以維生之職業？則未具體說
明其所憑之證據及理由，依上說明，自不足資為論處常業重利罪
幫助犯之依據。(三)、刑法上之幫助犯，係指基於幫助他人犯罪之
意思，實施犯罪構成要件以外之行為，以協助或促成他人犯罪目
的之實現者而言。若係基於共同犯罪之意思而參與犯罪，不論其
所實施者是否為犯罪構成要件之行為，均應論以共同正犯。又行
為人縱僅具有幫助他人犯罪之意思，但若已參與實施犯罪構成要
件之行為者，仍應成立共同正犯，而無論以幫助犯之餘地。原判
決認定上訴人等均明知蔡水源刊登借款廣告，以刷卡購買啤酒再
賤價出售之方式，乘他人急迫需款之際貸以金錢，而收取與原本
顯不相當之重利為常業，竟同意幫助蔡某在「步步高商行」以借
款人欲借金額刷卡購買海尼根啤酒等情，而認上訴人等應成立常
業重利罪之幫助犯。並於理由內說明：「上訴人等配合蔡水源為
常業重利罪，並未施行重利罪構成要件之行為，應屬幫助犯」、
「上訴人等出售啤酒均有統一發票及出貨單可稽，且借款人均自
蔡水源取得款項，難認上訴人等有參與重利罪構成要件之行為，
且無事證證明上訴人與蔡某間有何犯意聯絡及行為分擔，應屬幫
助犯，而非共同正犯」云云（見原判決第十一頁倒數第二行至最
末一行，第十二頁第八行至第十一行）。然查原判決對於上訴人
等究竟係基於幫助蔡某犯罪之意思，抑或基於與蔡某共同犯罪之
意思而參與實施上述行為，並未於事實欄內加以認定記載明白，
亦未於理由內詳加論敘說明，遽論以常業重利罪之幫助犯，已失
依據。且原判決既認定蔡水源利用廣告招攬不特定人至「步步高
商行」，假藉刷卡購買啤酒再賤價出售之方式，借與刷卡人現金
而收取重利。而上訴人等則配合蔡水源在該商行以刷卡機為借款
人刷卡簽帳購買啤酒，並交付借款人提貨單持以向蔡水源換取現
金等情。倘若無訛，則刷卡人實際上並未向上訴人等購買啤酒，
卻在該店刷卡簽帳，使上訴人等得以持簽帳單向銀行領款，可見
彼三人分工合作，共同利用「假消費，真刷卡」及「刷卡購物，
賤賣折現」之方式，以達到重利借款之犯罪目的。是上訴人等與
蔡水源所為，均為本件重利借款犯罪之重要內容，彼此關係密不
可分，應屬重利犯罪構成要件之行為，不論上訴人等係基於幫助
蔡某犯罪，或共同犯罪之意思而實施上述行為，依上說明，均應
與蔡某成立常業重利罪之共同正犯，而無論以幫助犯之餘地。原
判決認定上訴人等並未參與實施本件重利罪構成要件之行為，而
論以常業重利罪之幫助犯，其見解不無商榷餘地。究竟上訴人等
與蔡水源之關係為何？渠等為何願意配合蔡某而幫助其犯罪？上
訴人等事後有無持借款人刷卡簽帳單向銀行領款？領款後如何處
理？有無與蔡水源朋分重利之情形？而蔡水源取得提貨單後有無
向上訴人等取貨？提貨後該貨去向如何？是否仍回上訴人等處？
彼等所為是否僅為掩飾其等「真刷卡假消費」之犯行？是否同屬
於共同犯罪之一部？以上諸多疑點與上訴人等主觀上究係基於何
種意思而參與實施犯罪攸關，原審並未詳加根究調查明白，遽認
上訴人等應成立常業重利罪之幫助犯，亦嫌調查未盡。上訴意旨
雖未指摘及此，然以上均為本院得依職權調查之事項，應認原判
決關於上訴人等部分有撤銷發回更審之原因。至原判決關於不另
為無罪諭知部分，因與發回部分具有審判不可分關係，應併予發
回。
據上論結，應依刑事訴訟法第三百九十七條、第四百零一條，判
決如主文。
中    華    民    國  九十五  年    六    月    六    日
                      最高法院刑事第四庭
                          審判長法官  吳  雄  銘
                                法官  池  啟  明
                                法官  劉  介  民
                                法官  郭  毓  洲
                                法官  韓  金  秀
      本件正本證明與原本無異
                                      書  記  官
中    華    民    國  九十五  年    六    月   十二   日
                                                      Ｌ


司法院資訊處製作；財團法人民間司法改革基金會備份。
